【裁判字號】    96,撤,1
【裁判日期】    970716
【裁判案由】    第三人撤銷之訴
【裁判全文】
臺灣高等法院臺南分院民事判決          96年度撤字第1號
原      告    子○○
              黃○○
訴訟代理人    宙○○
被      告    癸○○被選定人.
              庚○○
              未○○
              壬○○
              酉○○
              辰○○
              甲○○
              亥○○
              天○○
              午○○
              宇○○
              寅○○
              戊○○
              巳○○
              玄○○
              己○○
              丁○○
              卯○○
              丑○○
              辛○○
              地○○
              戌○○
              申○○
              丙○○
              乙○○
上列當事人間請求第三人撤銷之訴事件，原告對於中華民國92年
11月18日本院91年度再更(四)字第1號及94年3月3日最高法院94年
度台上字第372號確定判決，提起第三人撤銷之訴，本院判決如
下：
    主  文
原告之訴駁回。
訴訟費用由原告負擔。
    事  實
甲、原告方面：
一、聲明：求為判決：
  (一)本院91年度再更(四)字第1號及最高法院94年度台上字第372號
    判決不利原告之部分撤銷。
  (二)除被告癸○○外，其餘被告在前項關於不利原告部分之再審
    之訴駁回。
  (三)訴訟費用由被告負擔。
二、陳述：
  (一)原告為上開確定判決效力所及之有法律上利害關係之第三人
    ，提起本件訴訟之當事人適格：
    查本件原告非前訴訟程序之當事人，自屬訴外之第三人。又
    原告為前訴訟程序當事人賴梓明及賴子玉之繼承人，因賴梓
    明及賴子玉於前訴訟程序中死亡，因而前開確定判決訴訟之
    結果，於第三人之原告自有法律上利害關係者，惟受理再審
    之第二審法院（本院91年度再更(四)字第1號）未於言詞辯論
    終結前相當時期，將訴訟事件及進行程度以書面通知該有法
    律上利害關係之第三人之原告，且被告等亦未將訴訟告知第
    三人之原告，致原告不知該訴訟程序之繫屬，此為原告有非
    因可歸責於己之事由而未參加訴訟，致不能提出足以影響判
    決精果之攻擊或防禦方法者之事由。又原告係於民國（下同
    ）95年12月27個接獲賴玉瑞宗長之信函後，始知悉該不利原
    告之判決，爰於30日之不變期間，以原確定判決兩造為共同
    被告提起撤銷之訴，請求撤銷對其不利部分之判決。是原告
    即屬有法律上利害關係之第三人，又有非因可歸責於己之事
    由而未參加訴訟，致不能提出足以影響判決結果之攻擊或防
    禦方法者之事由，提起本訴，並無當事人不適格之問題。
  (二)系爭本院91年度再更(四)字第1號及最高法院94年度台上字第3
    72號判決，顯然違背法令:
  1.按祭祀公業，須有享祀人、設立人及獨立財產之存在。又派
    下以祭祀公業之設立人及其繼承人為限。若非祭祀公業設立
    人或其繼承人，縱為祭祀公業管理人，亦不得認為公業之派
    下，最高法院85年台上字第843號、85年台上字第1495號、8
    5年台上字第8541號著有判例可茲參照。惟本件確定判決就
    被告主張之享祀人、設立人及獨立財產三者，均認定為不存
    在之情形下（見系爭本院91年度再更 (四)字第1號判決第48
    、49、50頁理由第12項），竟將前最高法院76年度台上字第
    20 86號確定判決廢棄改判確認被告就祭祀公業賴文派下權
    存在，顯然與上開判例意旨有背，應予撤銷。
  2.再者，賴銷、賴肚、賴鳳三人，即非系爭公業之設立人或其
    繼承人，自不得為系爭公業之派下。從而縱令賴銷、賴肚曾
    任系爭公業之管理人；或賴肚代表系爭公業與他人簽訂出售
    公業土地之土壤之契約並收取出售土壤之價金；或代表第四
    房派下員收取土壤之價金；或支付公業水路修理金；或代為
    修繕公業祖廟，而支付工程款；或支付水利會費；或賴鳳代
    表各房收取年度慰勞金等事項，均無從證明設立人。從而被
    告未○○等以其第13號─19號證即賴肚、賴鳳等之「領收證
    」（請見本院76年度再字第46號卷－再審之訴狀及外放證第
    13號－19號），均無從證明設立人，自不能改變賴銷、賴肚
    、賴鳳及其子孫之被告等不得為系爭公業派下。惟系爭確定
    判決在無證據證明被告主張之享祀人、設立人及獨立財產三
    者存在之情形下，遽而改判被告勝訴，顯然違法，應予撤銷
    ，不容維持。
  (三)按派下總會，乃祭祀公業之必要的最高意思機關。凡諸如規
    約之變更、祭祀公業財產之處分等均須經派下總會決議為之
    。故派下總會決議修訂之規約，有拘束祭祀公業及派下之效
    力（台灣民事習慣調查報告728頁參照）。本件查，祭祀公
    業賴文、賴三合在36年3月2日召開派下總會，決議修定有規
    約一紙及選任管理人等在案，此有該賴文、賴三合派下總會
    決議書及其規約可按。是本件就祭祀公業派下權之爭執，應
    受前開賴文、賴三合派下總會決議之規約之拘束。查賴文、
    賴三合派下總會決議之規約：第4條明定系爭公業祭祀祖先
    之獨立財產之祠堂「賴文公厝」及辦事處，係置于嘉義市大
    溪厝374號（此為36年時之舊門號，四十年來已歷次重編，
    在69年時為門號大溪厝里大溪厝5鄰91號）、第5條明定財產
    為賴文及賴三合祭祀公業、第3條丙項明定祭典兼賴文、賴
    三合派下四大房子孫、第3條甲項明定崇祀享祀人為：賴文
    山蓮派始祖（即友文賴公）及後裔四大房子孫神寵祿位、第
    2 條明定派下組織為賴文頂公之四大房子孫（按賴文公有「
    頂公」與「下公」之分，頂公係指山蓮本派即「綿派公」嫡
    妣所生體仁公之後裔四大房子孫之簡稱，下公則是指九寶派
    即綿派公庶妣所生體義、體智二公後裔之簡稱）。再者，依
    據嘉義地方法院（下稱嘉義地院）69年度認字第318號在嘉
    義市大溪厝里大溪厝5鄰91號（36年之舊門號為嘉義市大溪
    厝374號）之賴文、賴三合祭祀公業祠堂「賴文公厝」（即
    山蓮分派賴家祠堂）內現場認證之認證書，明確認證該祠堂
    所祭祀之享祀人為山蓮賴氏始祖友文賴公及其四大房列世考
    妣魂魄。是由嘉義地院69年度認字第318號認證之賴文、賴
    三合祭祀公祠堂現場之祭祀享祀人與賴文、賴三合派下總會
    決議書及其之規約之記載，則系爭公業之獨立財產「祠堂」
    所在地為嘉義市大溪厝里大溪厝5鄰91號，其祭祀之享祀人
    為山蓮賴氏始祖友文賴公及其四大房列世祖先考妣魂魄，已
    極明確。又查賴友文，為山蓮賴氏第1世始祖也，公有四大
    房後裔第13世再公、祿公、祐公、結公、萃公、文義公、第
    14世金公、緞公、漢公、協公、廟珍公、朝坷公、朝富公、
    朝貴公、君公、鼎公、戊公、己公、等公、陣公、續公、德
    公、絹公、森公、意公、誦公、步公、靖公、隨公、輕公、
    金公、信公、茂公、佳公及第15世健公、海公、巒公、拱公
    、日公、月公、罕公等41祖之子孫（以下簡稱41祖），為祭
    祀友文賴公等列世祖先為目的，合議集資在嘉義市大溪厝積
    建祠堂設立賴文、賴三合祭祀公業以祭之。此設立公業攸關
    之享祀人、設立人及獨立財產存在之事實，有族譜第18、19
    頁略以：「切寅乃祖諱友文公，派第三支十四世孫也，族頗
    眾，居各地，因合議建祠…興築告成之暇，不憚考文稽獻，
    將粗業勒訂，永垂祀資……業跡列後，祠前塘一口，洪面坡
    田參址，祠左厝壹座……大清乾隆肆拾貳年肆月穀旦山蓮四
    大方─長支─部達抒、次支─溪隨、參支─曹新立耀西威、
    肆支─暢紹，監生觀海名有源  稟生聖謙名應錦董事亮存梅
    約三全立石……」，及經嘉義地院69年度認字第318號在公
    業祠堂祭祀現場認證（嘉義市大溪厝91號）之認證書之事跡
    記實可稽。是賴文、賴三合祭祀公業設立攸關之(1)享祀人為
    山蓮賴氏始祖友文賴公等列世考妣魂魄、(2)積建之設立人為
    其四大房嫡裔之子孫、(3)其獨立財產之祭祀祠堂所在地坐落
    於嘉義市5鄰大溪厝91號，三者存在之事實，均堪認定。基
    此確定之事實，查原告之第14世祖「己公」等及上至始祖友
    文賴公等共14世列世尊親考妣之祖先，均為賴文、賴三合祭
    祀公業祠堂牌位所祭祀之享祀人，又第14世祖「己公」更為
    該「積建顯祖配享中寵諸公魂魄」牌位之享祀人之一，且其
    長子監生觀海名有源亦為前開四大房設立公業之參與三全立
    石者之一，故14世祖「己公」之子孫，即為賴文、賴三合祭
    祀公業之派下，極為明確。原確定判決竟為確認第14世祖「
    己公」之子孫派下權不存在，此不利原告部分之判決，自應
    予撤銷，不容維持。
三、證據：
  (一)本院94年度撤字第1號、第2號裁定影本。
  (二)戶籍謄本。
  (三)賴玉瑞信函影本。
  (四)祭祀公業賴文、賴三合派下總會決議書及規約影本。
  (五)台灣嘉義地方法院69年認字第318號認證書影本。
  (六)族譜第18、19頁影本。
乙、被告方面：
一、聲明：
  (一)原告之訴駁回。
  (二)訴訟費用由原告負擔。
二、陳述：
  (一)按民事訴訟法第507條之1前段固規定就兩造訴訟有法律上利
    害關係之第三人，非因可歸責於己之事由而未參與訴訟，致
    不能提出足以影響判決結果之攻擊或防禦方法，且其權益因
    該確定判決而受影響者，得以原確定判決之兩造為共同被告
    ，對於該確定終局判決提起撤銷之訴，請求撤銷對其不利部
    分之判決。是則第三人必須非因可歸責於自己之事由而未參
    加他人已確定終局判決之訴訟，致不能於他人之訴訟中提出
    足以影響判決結果之攻擊或防禦方法，始足當之。
  (二)按訴訟當事人有形式上當事人與實質上當事人之分，民事訴
    訟法第41條所規定之選定當事人屬於意定的訴訟擔當，選定
    當事人為實質上當事人，而被選定人兼具實質上當事人與形
    式上當事人雙重地位，被選定人進行訴訟之確定終局判決效
    力及於選定人。選定人因其係實質上當事人而非第三人，無
    第三人撤銷訴訟之原告當事人適格。（陳榮宗教授著「第三
    人撤銷訴訟之原告當事人適格」，法學叢刊第198期第197頁
    ）；又原判決之當事人所行使之訴訟遂行權係出於第三人（
    選定人）之授權者，第三人（選定人）就其授權（明示或默
    示之授權，係程序處分權之一種行使態樣）應自負責任，可
    認已受應有之事前程序保障，不該當於第507條之1所定「非
    因可歸責於己之事由而未參加訴訟」之要件，所以原則上亦
    不具有起訴求為撤銷原判決之適格。（邱聯恭教授著「第三
    人撤銷訴訟之運用方針」，司法院新修正民事訴訟法講義彙
    集第507頁），（參見本院94年度撤字第1號判決第10頁第13
    行至第29行）。
  (三)本件原告黃○○之被繼承人賴子玉係前訴訟程序 (即本院91
    年度再更 (四)字第1號再審之訴)中之選定人，即為實質上
    當事人而非第三人，被選定人進行訴訟之確定終局判決效力
    及於選定人，原告黃○○為賴子玉之繼承人即為確定終局判
    決效力所及之人，並非第三人。而原告子○○之被繼承人賴
    梓明係前訴訟程序中之被選定人，兼具實質上當事人及形式
    上當事人雙重地位，亦非第三人，賴梓明雖於前訴訟程序繫
    屬中死亡，惟因於前訴訟程序中尚有被選定人得為全體為訴
    訟行為，依民事訴訟法第43條之規定，對訴訟之進行不生影
    響 (參本院91年度再更 (四)字第1號判決第37頁第3項第15
    行至第17行)，原告子○○為賴梓明之繼承人，亦非第三人
    。綜上所述，原告子○○、黃○○均非民事訴訟法第507條
    之1所規定之第三人，自無第三人撤銷訴訟之原告當事人適
    格，原告之訴顯無理由。
    理  由
一、程序方面：
    按「第三人撤銷之訴，專屬為判決之原法院管轄。」、「對
    於審級不同之法院就同一事件所為之判決合併提起第三人撤
    銷之訴，或僅對上級法院所為之判決提起第三人撤銷之訴者
    ，專屬原第二審法院管轄。」民事訴訟法第507條之2定有明
    文。第三人撤銷之訴，就該第三人有無法律上利害關係，是
    否非因可歸責於己之事由而未參加訴訟、所提出之攻擊或防
    禦方法是否足以影響原確定判決之結果，及原確定判決對該
    第三人不利之範圍等事項，往往涉及事實認定及證據調查，
    故對於審級不同之法院就同一事件所為之判決合併提起第三
    人撤銷之訴，或僅對上級法院所為之判決提起第三人撤銷之
    訴時，宜專屬原最後事實審之法院管轄，即原則上專屬原第
    二審法院管轄（民事訴訟法第507條之2立法理由參照）。查
    本件原告對於本院91年度再更(四)字第1號及最高法院94年度
    台上字第372號確定判決，提起第三人撤銷之訴，依上開說
    明，本院有管轄權，合先敘明。
二、實體方面：
  (一)按再審之訴顯無再審理由者，得不經言詞辯論，以判決駁回
    之，民事訴訟法第502條定有明文，並於第三人撤銷之訴準
    用之，亦有同法第507條之5著有規定。次按「有法律上利害
    關係之第三人，非因可歸責於己之事由而未參加訴訟，致不
    能提出足以影響判決結果之攻擊或防禦方法者，得以兩造為
    共同被告對於確定判決提起撤銷之訴，請求撤銷對其不利部
    分之判決。」，民事訴訟法第507條之1前段定有明文。該條
    立法理由為貫徹訴訟經濟之要求，發揮訴訟制度解決紛爭之
    功能，就特定類型之事件，固有擴張判決效力及於訴訟外第
    三人之必要，惟為保障該第三人之程序權，亦應許其於一定
    條件下得否定該判決之效力。爰明定就兩造訴訟有法律上利
    害關係之第三人，非因可歸責於己之事由而未參與訴訟，致
    不能提出足以影響判決結果之攻擊或防禦方法，且其權益因
    該確定判決而受影響者，得以原確定判決之兩造為共同被告
    ，對於該確定終局判決提起撤銷之訴，請求撤銷對其不利部
    分之判決。依此規定，本件首應審就究為：原告是否為有法
    律上利害關係之第三人。
  (二)原告起訴主張本院91年度再更(四)字第1號再審之訴，其訴訟
    結果，於原告有法律上利害關係。因前開再審法院未依民事
    訴訟法第67條之1規定，以書面告知訴訟，原告因而未參加
    訴訟，致不能提出足以影響判決結果之攻擊或防禦方法，實
    則其始為祭祀公業賴文之派下員；被告則非祭祀公業賴文之
    派下員，上開確定判決理由與主文有矛盾，請求判決如訴之
    聲明云云。按訴訟當事人有形式上當事人與實質上當事人之
    分，民事訴訟法第41條所規定之選定當事人屬於意定的訴訟
    擔當，選定當事人為實質上當事人，而被選定人兼具實質上
    當事人及形式上當事人雙重地位，被選定人進行訴訟之確定
    終局判決效力及於選定人。選定人因其係實質上當事人而非
    第三人，無第三人撤銷訴訟之原告當事人適格。（陳榮宗教
    授著「第三人撤銷訴訟之原告當事人適格」，法學叢刊第19
    8期第197頁）；又原判決之當事人所行使之訴訟遂行權係出
    於第三人（選定人）之授權者，第三人（選定人）就其授權
    （明示或默示之授權，係程序處分權之一種行使態樣）應自
    負責任，可認已受應有之事前程序保障，不該當於第507條
    之1所定「非因可歸責於己之事由而未參加訴訟」之要件，
    所以原則上亦不具有起訴求為撤銷原判決之適格。（邱聯恭
    教授著「第三人撤銷訴訟之運用方針」，司法院新修正民事
    訴訟法講義彙集第507頁）。經查，由本院91年度再更(四)字
    第1號再審之訴之確定判決理由中可知本件原告黃○○之被
    繼承人賴子玉係上開再審之訴之選定人，即為實質上當事人
    而非第三人，被選定人進行訴訟之確定終局判決效力及於選
    定人，而原告子○○之被繼承人賴梓明係上開再審之訴之被
    選定人，兼具實質上當事人及形式上當事人雙重地位，亦非
    第三人。又賴梓明雖於上開再審訴訟程序繫屬中死亡，惟因
    於上開再審訴訟程序中尚有被選定人癸○○得為全體為訴訟
    行為，依民事訴訟法第43條之規定，對訴訟之進行不生影響
    ，亦有本院91年度再更(四)字第1號民事判決之理由欄記載甚
    詳。從而，原告黃○○為賴子玉之繼承人，原告子○○為賴
    梓明之繼承人，即為確定終局判決效力所及之人，並非第三
    人，足堪認定。是則，揆諸前開說明，原告顯無第三人撤銷
    訴訟之當事人適格，原告起訴顯無理由，應予駁回並不經言
    詞辯論為之。
三、據上論結，原告之訴為顯無理由，依民事訴訟法第507條之5
    、第502條第2項、第78條、第85條第1項前段，判決如主文
    。
中    華    民    國    97    年    7     月    16    日
                  民事第四庭      審判長法  官  王惠一
                                        法  官  王浦傑
                                        法  官  蘇重信
上為正本係照原本作成。
如對本判決上訴，須於判決送達後20日內向本院提出上訴狀，未
表明上訴理由者，應於上訴後20日內，向本院提出理由書（須附
繕本）。依法須繳納裁判費並應委任律師為訴訟代理人，始得上
訴。
中    華    民    國    97    年    7     月    17    日
                                        書記官  黃文生
【附記】
民事訴訟法第466條之1：
(1)對於第二審判決上訴，上訴人應委任律師為訴訟代理人。但上
  訴人或其法定代理人具有律師資格者，不在此限。
(2)上訴人之配偶、三親等內之血親、二親等內之姻親，或上訴人
  為法人、中央或地方機關時，其所屬專任人員具有律師資格並
  經法院認為適當者，亦得為第三審訴訟代理人。
民事訴訟法第466條之2：
  上訴人無資力委任訴訟代理人者，得依訴訟救助之規定，聲請
  第三審法院為之選任律師為其訴訟代理人。


司法院資訊處製作；財團法人民間司法改革基金會備份。
